臺灣新竹地方法院刑事判決
109年度金訴字第38號
公  訴  人  臺灣新竹地方檢察署檢察官
被      告  陳丁瑞


選任辯護人  林君鴻律師
上列被告因違反洗錢防制法等案件，經檢察官聲請簡易判決處刑
（108年度偵字第8845號），本院改以通常程序審理，判決如下
：
    主  文
陳丁瑞幫助犯詐欺取財未遂罪，處有期徒刑貳月，如易科罰金，
以新臺幣壹仟元折算壹日。
    事  實
一、陳丁瑞雖預見提供自己之金融機構帳戶存摺、提款卡及密碼
    予他人使用，有被犯罪集團利用作為詐欺取財轉帳匯款犯罪
    工具之可能，仍基於縱有人利用其帳戶作為詐欺取財之工具
    ，亦不違背其本意之幫助詐欺取財犯意，於民國108 年6月9
    日前之某日，在不詳地點，將其所申辦之台新國際商業銀行
    （下稱台新銀行）帳號00000000000000號帳戶（下稱台新帳
    戶）之存摺、提款卡及密碼交付予某真實姓名年籍不詳之成
    年人，供其所屬詐騙集團向不特定民眾詐財匯款之用。該詐
    騙集團成員於取得上開台新帳戶之存摺、提款卡及密碼後，
    即意圖為自己不法之所有，基於詐欺取財之犯意，於108年6
    月9日晚上7時38分許，冒充為許秀枝之友人，以撥打電話、
    Line通訊軟體之方式，向許秀枝佯稱需新臺幣（下同）25萬
    元周轉云云，致許秀枝信以為真陷於錯誤，匯款10萬元至陳
    丁瑞之台新帳戶內。因許秀枝察覺受騙報警處理，經警通報
    將台新帳戶列為警示帳戶後，詐騙集團因此無法提領而未能
    得逞，嗣並已將該10萬元返還予許秀枝。
二、案經許秀枝訴由新竹市警察局第三分局報告臺灣新竹地方檢
    察署檢察官聲請簡易判決處刑。
    理  由
甲、有罪部分　　
壹、證據能力事項
一、按被告以外之人於審判外之陳述雖不符刑事訴訟法第159 條
    之1至之4等4 條之規定，而經當事人於審判程序同意作為證
    據，法院審酌該言詞陳述或書面陳述作成時之情況，認為適
    當者，亦得為證據；當事人、代理人或辯護人於法院調查證
    據時，知有刑事訴訟法第159條第1項不得為證據之情形，而
    未於言詞辯論終結前聲明異議者，視為有前項之同意，同法
    第159條之5定有明文。查檢察官、被告陳丁瑞及辯護人對於
    下列經本院調查之證據方法，均未主張有刑事訴訟法第159
    條第1項不得為證據之情形，本院審酌上開證據資料製作時
    之情況，尚查無違法不當及證明力明顯過低之情況，亦認為
    以之做為證據應屬適當，爰逕依首揭刑事訴訟法第159條之5
    第1 項規定，認為該等證據資料均有證據能力。
二、至於以下所引其餘非屬供述證據部分，既不適用傳聞法則，
    復查無違法取得之情事存在，自應認同具證據能力。
貳、實體事項
一、認定犯罪事實所憑之證據及理由：
（一）訊據被告固坦承上開台新帳戶為其所申辦，告訴人許秀枝
      因遭詐騙集團成員詐騙，有匯款10萬元至台新帳戶內，及
      該款項業已返還告訴人之事實，惟矢口否認有何幫助詐欺
      取財犯行，辯稱略以：台新帳戶的存摺、提款卡掉了，不
      清楚是什麼時候掉的，我因為跑Uber Eats有去辦國泰世
      華的本子，台新帳戶平常沒在用，帶在身上是要拿去銷戶
      ，因為我沒有要再用它，108年6月6日有用台新帳戶支付
      街口支付75元，想說把這75元拿出來後就去銷戶，當時台
      新帳戶的存摺、提款卡放在我Uber Eats包包，密碼12345
      6貼在提款卡後面，但這是舊密碼，因為我更換過好幾次
      密碼，我已經忘記密碼了，108年6月6日當時如果輸入此
      舊密碼是不能用的，108年6月10日收到一則銀行簡訊，還
      有銀行經理打電話來，我才發覺遺失云云。辯護人則為被
      告辯護略以：被告台新帳戶的存摺、提款卡應該是遺失，
      被告不確定是何時遺失，被告於6月10日收到簡訊通知及
      銀行經理來電後，才發現遺失並於6月12日向銀行辦理掛
      失，被告提款卡背面是貼舊密碼，也因此詐騙集團無法順
      利領取款項，由此可知，被告並沒有交付台新帳戶給詐騙
      集團使用，應該是詐騙集團成員利用被告的網路銀行登入
      等語。然查：
   1、上開台新帳戶係被告所申辦之事實，為被告所不否認，並
      有台新銀行108年7月17日台新作文字第10817628號函及所
      附開戶基本資料、交易明細（偵查卷第10-25頁）在卷可
      稽。又告訴人於上述時間，遭詐騙集團成員以上述方式詐
      騙，致其陷於錯誤，匯入10萬元至台新帳戶內，及該款項
      未遭詐騙集團提領，業由銀行返還告訴人之事實，亦據證
      人即告訴人許秀枝於警詢時證述在卷（偵查卷第6-7頁）
      ；復有告訴人提出之網路銀行交易明細及Line對話內容擷
      取畫面2張、被告帳戶個資檢視、內政部警政署反詐騙案
      件紀錄表、高雄市政府警察局苓雅分局民權路派出所受理
      詐騙帳戶通報警示簡便格式表、金融機構聯防機制通報單
      、台新銀行108年10月28日台新作文字第10829226號函及
      所附資料等件（偵查卷第8、9、28、27、26、38-46頁）
      在卷為憑，足認告訴人確係遭詐騙，而匯入款項至被告申
      辦之台新帳戶內，惟因告訴人及時報警處理，款項因而未
      遭提領並已返還告訴人等事實。
   2、被告雖以前揭情詞置辯，惟被告所申辦之台新帳戶於107
      年12月5日街口電支付款38元、存款餘額76元，相隔半年
      後之108 年6月6日，復以街口電支付款75元，存款餘額僅
      剩1元乙情，有上開交易明細在卷足按（偵查卷第24頁反
      面、第25頁），復為被告所不否認。可見台新帳戶並不是
      被告平日經常使用之帳戶，而被告亦自承街口電支付款只
      需要刷手機條碼即可（本院卷第38頁），依被告平常使用
      台新帳戶提領款項之習慣，根本不需要用到台新帳戶之存
      摺、提款卡，但被告卻仍將此等根本用不到之帳戶資料隨
      身攜帶，顯然有違常情。被告雖於本院訊問時辯稱攜帶台
      新帳戶存摺、提款卡的目的是要去辦理銷戶云云（本院卷
      第37頁），然查被告於108年11月12日接受偵訊時，對於
      檢察官訊問為何攜帶台新帳戶存摺出門？接連2次明確回
      稱是要去銀行辦理綁定Uber Eats帳戶，以供Uber Eats匯
      款用等語（偵查卷第50頁），說詞前後不一，真實性已有
      可疑。況被告才於108年6月6日以街口電支付款75元，又
      辯稱隨身攜帶台新帳戶存摺、提款卡的目的係為辦理銷戶
      或綁定Uber Eats帳戶云云，卻在數日後之6月10日，經台
      新銀行行員電告警察在車手身上找到被告之台新帳戶提款
      卡時回稱：我的提款卡已經不見很久了耶，那張卡片我也
      沒有在用，然後我也放很久了，然後我也不知道丟到哪裡
      去，因為我完全是不清楚狀況等語（本院卷第132-133頁
      ）；被告於電話中所為回覆及反應，完全與其上開所辯攜
      帶目的不符，反倒像是急於撇清自己與車手有關連，由此
      更加可以證明無論是辦理銷戶或綁定Uber Eats帳戶，都
      是被告臨訟卸責之詞，不足採信。且被告之台新帳戶於告
      訴人匯入款項前，存款餘額僅1元，此情核與一般幫助詐
      欺行為人會選擇帳戶餘額甚少之金融機構帳戶給他人使用
      ，以降低日後無法取回所受損害之犯罪型態相符。
   3、一般人均知悉提款卡應與存摺、密碼分別妥善保管，避免
      在提款卡或存摺上記載密碼，以防不法取得提款卡之人得
      以輕易知悉密碼而提領帳戶內之款項。被告係智識成熟之
      成年人，對於上開社會經驗及常情，自應知曉。又被告於
      檢察官訊問時自承台新帳戶的提款卡密碼是123456，其餘
      帳戶提款卡密碼是被告之生日（偵查卷第49頁反面），可
      見被告慣用的密碼即為上開2組，而該2組密碼就被告而言
      是簡單易記，被告卻稱將密碼寫在提款卡背面云云，顯異
      於一般人之生活經驗。又被告於本院訊問時雖改口辯稱：
      台新帳戶密碼更換太多次，忘記密碼了云云，然此辯解顯
      然與其上開偵訊所述，不相符合，已難採信。又縱令被告
      有防止遺忘密碼之必要，亦可使用相關連之文字或其他代
      號提示，或另行記錄於他處，被告不僅未將密碼與提款卡
      、存摺分別保管，反而放在一起隨身攜帶，亦與常情有違
      。另就取得台新帳戶之詐騙集團成員而言，該員既有意利
      用被告之帳戶作為詐騙之工具，應已經確認且可完全掌握
      無遭掛失風險，以確保可以順利提領帳戶內詐騙而來之款
      項，而不至於徒勞無功。故本院認被告係將台新帳戶之存
      摺、提款卡、密碼交予他人使用之事實，應可認定。
　 4、按刑法上之故意，分為直接故意與間接故意。所謂間接故
      意係指行為人對於構成犯罪之事實，預見其發生而其發生
      並不違背其本意者，刑法第13條第2 項定有明文。查金融
      帳戶係個人理財之重要工具，而申請開設金融帳戶並無特
      殊限制，一般民眾皆可存入最低開戶金額申請開立，且個
      人可在不同之金融機構申請多數帳戶使用，如果不是供犯
      罪之不法使用，衡情自無捨自己名義帳戶不用，而使用他
      人帳戶之理，此為一般日常生活所熟知之常識，故除非充
      作犯罪使用，並藉此躲避警方追緝，一般人並無向他人借
      用帳戶之存摺及提款卡之必要。參以坊間新聞媒體對於詐
      騙集團通常以簡訊通知中獎、因涉嫌犯罪需管收財產、假
      投資真詐財等為由施行詐騙，也常利用收購之他人金融帳
      戶，以隱匿詐欺取財犯罪所得之不法行徑，已多所報導，
      故避免自己之金融帳戶被詐騙集團利用作為犯罪工具，亦
      屬現今一般人之生活常識。被告為具備相當智識程度之成
      年人，自應可預見提供金融帳戶存摺、提款卡及密碼予他
      人使用，有幫助他人從事詐欺取財犯行之可能，竟仍將台
      新帳戶之存摺、提款卡、密碼交予他人，足見被告主觀上
      對於其提供帳戶之行為，縱令因而幫助他人為詐欺取財之
      行為，亦不違反其本意，有幫助詐欺取財之不確定故意甚
      明。
　 5、辯護人雖亦為被告辯護台新帳戶資料係遺失云云，然此為
      本院不採，已如前述。至於辯護人所提108年6月10日9時7
      分之簡訊部分（本院卷第51頁），該簡訊雖是台新銀行所
      發，有台新銀行109年5月29日台新作文字第10904922號函
　　　在卷可佐（本院卷第65頁），然簡訊內容是告知於6月10
      日9時6分許有輸入台新銀行網銀使用者代號連續錯誤累計
      4次，已暫停使用權限之情形，辯護人雖主張係詐騙集團
      成員登入，然並無證據足資佐證，衡以現今詐騙集團均係
      以車手持人頭帳戶提款卡，在ATM領取詐得款項以直接取
      得現金後分贓之犯罪模式，實難想像有何登入人頭帳戶網
      路銀行之必要？又被告雖於108年6月12日掛失台新帳戶，
      有台新銀行108年10月28日台新作文字第10829226號函可
      憑，然此係告訴人遭詐騙匯款後所為，亦難據以被告有利
      之認定。故本院認辯護人上開主張，均不足採。　　　
（二）綜上，被告所辯均為事後卸責之詞，不足採信，本案事證
      明確，被告犯行可以認定，應依法論罪科刑。
二、論罪科刑之理由：
（一）被告將台新帳戶之存摺、提款卡、密碼交付予真實姓名年
      籍不詳之成年人，充作詐騙集團之人對告訴人實行詐欺取
      財犯罪之工具，被告僅為他人之詐欺取財犯行提供助力，
      尚查無證據足以證明被告係以自己實行詐欺取財犯罪之意
      思，或與他人為詐欺取財犯罪之犯意聯絡，或有直接參與
      詐欺取財犯罪構成要件行為分擔，核被告所為，係犯刑法
      第30條第1項、第339條第3項、第1項之幫助詐欺取財未遂
      罪。
（二）詐騙集團成員已著手對告訴人為詐欺行為之實行，但尚未
      提領款項而未能得逞，為未遂犯，爰依刑法第25條第2項
      之規定，按既遂犯之刑度減輕其刑。又被告以幫助之意思
      ，參與構成要件以外之行為，為幫助犯，依刑法第30條第
      2項規定，依正犯之刑減輕，並依法遞減之。
（三）爰審酌被告素行尚佳，未有犯罪之前案紀錄，有臺灣高等
      法院被告前案紀錄表在卷可稽，其將台新帳戶存摺、提款
      卡、密碼提供他人詐欺取財使用，紊亂社會正常交易秩序
      ，增加檢警查緝之困難，造成之危害非輕，所為實不足取
      ，兼衡其犯罪之動機、手段、告訴人遭詐騙之金額、詐騙
      集團未能提領款項而未遂之告訴人受損害程度，及被告國
      中畢業之智識程度、未婚、目前從事外送工作、月平均收
      入約2至3萬元之生活狀況、暨被告犯罪後始終否認犯行、
      態度不佳等一切情狀，量處如主文所示之刑，並諭知易科
      罰金之折算標準。
三、沒收：
　　查依現存卷內資料並無積極證據足認被告確已因幫助詐欺之
    行為實際獲得任何犯罪所得，且檢察官對此亦未提出證據加
    以證明，本院即無從認定被告有何犯罪所得應予宣告沒收，
    併此敘明。
乙、不另為無罪之諭知
壹、公訴意旨另認被告提供台新帳戶存摺及提款卡予詐騙集團  
    成員使用，亦涉犯洗錢防制法第2條第2款而犯同法第14條  
    第2項、第1項之洗錢未遂罪嫌等語。惟查：　
一、依最高法院98年度台上大字第3101號刑事裁定意旨認為：  
    1.洗錢防制法所稱之「洗錢」行為，依第2 條之規定，係  
    指：一、意圖掩飾或隱匿特定犯罪所得來源，或使他人逃  
    避刑事追訴，而移轉或變更特定犯罪所得；二、掩飾或隱  
    匿特定犯罪所得之本質、來源、去向、所在、所有權、處  
    分權或其他權益者；三、收受、持有或使用他人之特定犯  
    罪所得。並於第14條、第15條規定其罰則，俾防範犯罪行  
    為人藉製造資金流動軌跡斷點之手段，去化不法利得與犯  
    罪間之聯結。申言之，洗錢防制法之立法目的，在於防範  
    及制止因犯第3條所列之特定犯罪而取得或變得之財物或財 
     產上利益及其之孳息，藉由包含處置（即將特定犯罪所得 
     直接予以移轉或變更）、分層化（即以迂迴層轉、化整為 
     零之多層化包裝方式，掩飾或隱匿特定犯罪所得）及整合 
     （即收受、持有或使用他人之特定犯罪所得，使之回流至 
     正常金融體系，而得以合法利用享受）等各階段之洗錢行 
     為，使其形式上轉換成為合法來源，以掩飾或切斷特定犯 
     罪所得與犯罪之關聯性，而藉以逃避追訴、處罰。
二、提供金融帳戶提款卡及密碼之行為人，因已將帳戶之提款卡
    及密碼等物件提供他人使用，失去對自己帳戶之實際管領權
    限，若無配合指示親自提款，即無收受、持有或使用特定犯
    罪所得之情形，且無積極之移轉或變更特定犯罪所得之行為
    ，故非屬洗錢防制法第2條第1款、第3款所稱之洗錢行為。
    洗錢防制法第2條修正之立法說明第3點雖謂「…㈣提供帳戶以
    掩飾不法所得之去向，例如：販售帳戶予他人使用…」等語
    ，似以販售帳戶為洗錢類型之一，然其僅係單純之舉例，並
    未說明何以與掩飾、隱匿之要件相當。而文義解釋為法律解
    釋之基礎，立法者之意思僅屬對構成要件文義之眾多解釋方
    法之一，仍須就法條文字之規範目的及保護利益具體分析。
    一般而言，洗錢防制法第2條第2款之掩飾、隱匿行為，目的
    在遮掩、粉飾、隱藏、切斷特定犯罪所得與特定犯罪間之關
    聯性，是此類洗錢行為須與欲掩飾、隱匿之特定犯罪所得間
    具有物理上接觸關係（事實接觸關係）。而提供金融帳戶提
    款卡及密碼供他人使用，嗣後被害人雖匯入款項，然此時之
    金流仍屬透明易查，在形式上無從合法化其所得來源，未造
    成金流斷點，尚不能達到掩飾或隱匿特定犯罪所得之來源、
    去向及所在之作用，須待款項遭提領後，始產生掩飾、隱匿
    之結果。故而，行為人提供金融帳戶提款卡及密碼，若無參
    與後續之提款行為，即非洗錢防制法第2條第2款所指洗錢行
    為，無從成立一般洗錢罪之直接正犯。
三、刑法第30條之幫助犯，係以行為人主觀上有幫助故意，客觀
    上有幫助行為，即對於犯罪與正犯有共同認識，而以幫助意
    思，對於正犯資以助力，但未參與實行犯罪之行為者而言。
    幫助犯之故意，除需有認識其行為足以幫助他人實現故意不
    法構成要件之「幫助故意」外，尚需具備幫助他人實現該特
    定不法構成要件之「幫助既遂故意」，惟行為人只要概略認
    識該特定犯罪之不法內涵即可，無庸過於瞭解正犯行為之細
    節或具體內容。此即學理上所謂幫助犯之「雙重故意」。金
    融帳戶乃個人理財工具，依我國現狀，申設金融帳戶並無任
    何特殊限制，且可於不同之金融機構申請多數帳戶使用，是
    依一般人之社會通念，若見他人不以自己名義申請帳戶，反
    而收購或借用別人之金融帳戶以供使用，並要求提供提款卡
    及告知密碼，則提供金融帳戶者主觀上如認識該帳戶可能作
    為對方收受、提領特定犯罪所得使用，對方提領後會產生遮
    斷金流以逃避國家追訴、處罰之效果，仍基於幫助之犯意，
    而提供該帳戶之提款卡及密碼，以利洗錢實行，仍可成立一
    般洗錢罪之幫助犯。然依洗錢防制法第14條第1項之洗錢罪
    ，旨在防止特定犯罪不法所得之資金或財產，藉由洗錢行為
    轉換成為合法來源之資金或財產，切斷資金與當初犯罪行為
    之關聯性，隱匿犯罪行為或該資金不法來源或本質，使偵查
    機關無法藉由資金之流向追查犯罪者，是行為人主觀上須就
    其所欲掩飾、隱匿之不法所得係源於特定犯罪有上開故意，
    且該特定犯罪及其犯罪所得已存在，而行為人客觀上有積極
    為掩飾、隱匿該特定犯罪所得之行為，始屬洗錢罪所欲處罰
    之範疇。
四、本案被告提供台新帳戶存摺、提款卡及密碼予他人使用之際
    ，詐騙集團成員並未開始實行詐欺告訴人之行為，被告即便
    對詐欺行為之遂行有所預見且不違背其本意，而具有幫助詐
    欺之未必故意，然被告主觀上難認具有為避免追訴、處罰而
    掩飾或隱匿其犯罪所得使其來源形式上合法化之犯罪意思（
    不論直接或未必故意），客觀上提供存摺、提款卡及密碼之
    行為，亦非正犯遂行詐欺犯行取得不法款項後，透過被告所
    提供之台新帳戶加以掩飾或隱匿來源、去向，自非洗錢防制
    法第2 條所稱之洗錢行為。
五、是依前開實務見解，亦無證據足認被告有幫助洗錢罪之雙重
    故意，是本案僅足證明被告有容任他人以台新帳戶作為詐欺
    取財所用之不確定故意，已如前述，惟仍無從對被告論以洗
    錢罪責。因起訴意旨認此部分與前開經論罪科刑之部分，具
    有想像競合犯之裁判上一罪關係，爰不另為無罪之諭知。
據上論斷，應依刑事訴訟法第452條、第299條第1項前段，判決
如主文。
本案經檢察官陳宏兆聲請簡易判決處刑，檢察官高上茹、黃怡文
、翁旭輝到庭執行職務。
中　　華　　民　　國　　110 　年　　1 　　月　　22　　日
                  刑事第一庭  審判長法  官  楊麗文
                                    法  官  楊惠芬
                                    法  官  魏瑞紅
以上正本證明與原本無異。
如不服本判決應於收受本判決後20日內向本院提出上訴書狀，上
訴書狀應敘述具體理由。上訴書狀未敘述上訴理由者，應於上訴
期間屆滿後20日內補提理由書狀於本院(均須按他造當事人之人
數附繕本 )「切勿逕送上級法院」。 
中　　華　　民　　國　　110 　年　　1 　　月　　25　　日
                                    書記官  李佳穎
附錄本案論罪科刑法條
中華民國刑法第339條第1項意圖為自己或第三人不法之所有，以
詐術使人將本人或第三人之物交付者，處5 年以下有期徒刑、拘
役或科或併科50萬元以下罰金。